臺灣士林地方法院民事判決　　　　　　　100年度訴字第385號
原　　　告　臺北市政府財政局
法定代理人　邱大展
訴訟代理人　張世興律師
複　代理人　郭懿瑩
被　　　告　許春發
訴訟代理人　陳琬嫦
被　　　告　許春成
　　　　　　許春塗
上列當事人間請求返還不當得利事件，本院於中華民國100 年10
月14日言詞辯論終結，判決如下：
    主  文
被告應給付原告新臺幣陸拾玖萬陸仟捌佰伍拾柒元及自民國一百
年二月十五日起至清償日止，按週年利率百分之五計算之利息。
訴訟費用由被告負擔。
本判決於原告以新臺幣貳拾肆萬元供擔保後，得假執行。但被告
如以新臺幣陸拾玖萬陸仟捌佰伍拾柒元為原告預供擔保得免為假
執行。
    事  實  及  理  由
一、本件被告許春塗未於最後一次言詞辯論期日到場，核無民事
    訴訟法第386 條各款所列情形，爰依原告之聲請，由其一造
    辯論而為判決。
二、按訴狀送達後，原告不得將原訴變更或追加他訴。但擴張或
    減縮應受判決事項之聲明者，不在此限，民事訴訟法第255
    條第1 項第3 款定有明文。本件原告起訴時訴之聲明為「被
    告應連帶給付原告新臺幣（下同）80萬4,596 元及自民國10
    0 年1 月1 日起至清償日止按年息5 ％計算之利息。」，嗣
    於訴訟進行中，變更聲明為「被告應給付原告69萬6,857 元
    及自支付命令送達最後一位被告翌日起至清償日止按年息5
    ％計算之利息。」，核其所為，係屬減縮應受判決事項之聲
    明，揆諸前開規定，自應准許。
三、原告起訴主張：坐落臺北市○○區○○段二小段671-17、67
    1-24地號土地（下分別稱系爭671-17地號土地、系爭671-24
    地號土地，合稱為系爭土地）為臺北市政府所有，由原告臺
    北市政府財政局管理，被告三人係坐落臺北市○○區○○段
    二小段20233 建號即門牌臺北市○○區○○路57巷25弄15號
    建物（下稱系爭建物）之所有權人，應有部分各為3 分之1
    。被告所有系爭建物後方增建無權占用系爭671-17地號土地
    41平方公尺，占用系爭671-24地號土地3 平方公尺，受有相
    當於租金計算之不當得利。爰依民法第179 條規定，請求被
    告給付自95年2 月1 日起至99年12月31日止按土地申報地價
    年息5 ％計算之不當得利損害金69萬6,857 元等語。並聲明
    ：(一)被告應給付原告69萬6,857 元及自支付命令送達最後一
    位被告翌日起至清償日止按年息5 ％計算之利息。(二)願供擔
    保請准宣告假執行。
四、被告許春發則以：其係繼承取得系爭建物所有權，不清楚有
    無占用臺北市政府之土地，原告應該要先通知渠等，不應過
    了幾年才來通知渠等繳錢云云資為抗辯。並聲明：(一)原告之
    訴駁回。(二)如受不利判決，願供擔保請准宣告免為假執行。
五、被告許春成則以：其係繼承取得，不清楚之前有無協調，其
    樓下出租予鐵工廠一個月租金僅有1 萬多元云云資為抗辯。
    並聲明：(一)原告之訴駁回。(二)如受不利判決，願供擔保請准
    宣告免為假執行。
六、被告許春塗經合法通知未於最後一次言詞辯論期日到場，據
    其之前到庭之陳述則以：其願意付，但希望可以打七折且分
    期付款云云資為抗辯。並聲明：(一)原告之訴駁回。(二)如受不
    利判決，願供擔保請准宣告免為假執行。
七、原告主張系爭土地為臺北市政府所有，由原告臺北市政府財
    政局管理，系爭建物為被告三人於92年間因繼承取得所有權
    ，應有部分各為3 分之1 ，系爭建物後方增建部分占用系爭
    671-17地號土地41平方公尺，占用系爭671-24地號土地3 平
    方公尺之事實，業據提出系爭土地、建物登記謄本、臺北市
    士林地政事務所86年1 月20日土地複丈成果圖各1 件為證（
    本院卷第46-51 頁），且經本院至現場勘驗並委請地政機關
    測繪在案，有本院勘驗筆錄及臺北市士林地政事務所100 年
    9 月13日北市市地二字第10031843000 號函附之土地複丈成
    果圖各1 件在卷可稽（本院卷第71-72 頁、第77-78 頁），
    且為被告所不爭，應堪信為真實。
八、得心證之理由：本件原告主張被告應按系爭土地申報地價年
    息5 ％計算不當得利金等情，為被告所否認，而以前開情詞
    置辯，是本件兩造之爭點即在於：原告請求被告給付之不當
    得利損害金應如何計算？茲論述如下：
  (一)按無法律上之原因而受利益，致他人受損害者，應返還其利
    益，民法第179 條前段定有明文。次按無權占有他人土地，
    可獲得相當於租金之使用利益，並致土地所有權人受有同額
    之損害，應為社會之通念，是無權占有人顯係無法律上之原
    因而受利益，土地所有權人自得依不當得利法則，請求返還
    相當於租金之利益。被告所有系爭建物後方增建既無權占用
    系爭671-17地號土地41平方公尺，占用系爭671-24地號土地
    3 平方公尺，自受有相當於租金計算之使用利益。
  (二)次按城市地方房屋之租金，以不超過土地及其建築物申報總
    價額年息百分之十為限，此規定於租用基地建築房屋者亦準
    用之，土地法第97條第1 項、第105 條定有明文。而所謂土
    地價額係指法定地價而言，則為土地法施行法第25條所明定
    。又土地法第148 條規定，土地所有權人依土地法所申報之
    地價為法定地價；而依平均地權條例第16條前段雖規定，舉
    辦規定地價或重新規定地價時，土地所有權人未於公告期間
    申報地價者，以公告地價百分之80為其申報地價；惟依平均
    地權條例施行細則第21條規定，公有土地之公告地價即為申
    報地價。經查，系爭671-17、671-24地號土地均為國有土地
    ，95年之公告地價為每平方公尺6 萬5,300 元，96年1 月至
    98年12月之公告地價為每平方公尺6 萬4,800 元，99年1 月
    起之公告地價為每平方公尺6 萬2,500 元，有系爭土地公告
    地價查詢資料在卷可稽，本院審酌系爭建物作為鐵工廠使用
    ，臨基河路，右前方為HOLA、新光人壽教育會館，左方過三
    、四個紅綠燈可至士林夜市，步行約10至15分鐘，離劍潭捷
    運站約2 公里，步行5 分鐘可至最近公車站牌，有本院100
    年7 月20日勘驗筆錄、現場照片及附近地圖等在卷可稽（本
    院卷第72頁、第92-99 頁），認以系爭土地公告地價即申報
    地價按年息5 ％計算被告所受之不當得利，應為相當。被告
    占用系爭土地之面積共44平方公尺，則被告占用系爭土地可
    能獲得相當於租金之不當得利自95年2 月1 日起至99年12月
    31日止之金額應為69萬6,857 元（計算式如附表所示，元以
    下四捨五入）。
  (三)從而，原告依據民法第179 條規定，請求被告給付原告69萬
    6,857 元及自支付命令送達最後一位被告翌日即100 年2 月
    15日起按年息5 ％計算之利息，為有理由，應予准許。
九、本件兩造分別陳明願供擔保請准宣告及免為假執行，經核均
    無不合，爰分別酌定相當擔保金額宣告及免為假執行。
十、本件為判決之基礎已臻明確，兩造其餘攻擊防禦方法核與本
    件判決結果不生影響，爰不予一一論述，附此敘明。
十一、訴訟費用負擔之依據：民事訴訟法第78條、第85條第1項
      。
中    華    民    國   100    年    10    月    28    日
                  民事第二庭  法  官  藍雅清
正本係照原本作成。
如對本判決上訴，應於判決送達後20日內向本院提出上訴狀，若
委任律師提起上訴者，應一併繳納上訴審裁判費，否則本院得不
命補正逕行駁回上訴。
中    華    民    國   100    年    11    月     4    日
                              書記官  張純華
附表：
(一)系爭建物占用系爭671-17地號土地41平方公尺部分：
1.95年2月起至95年12月止之不當得利損害金：
  65,300×41×5％÷12＝11,155
  11,155×11＝122,705
2.96年1月起至98年12月止之不當得利損害金：
  64,800×41×5％÷12＝11,070
  11,070×36＝398,520
3.99年1月起至99年12月止之不當得利損害金：
  62,500×41×5％÷12＝10,677
  10,677×12＝128,124
4.122,705+398,520+128,124＝649,349
(二)系爭建物占用系爭671-24地號土地3平方公尺部分：
1.95年2月起至95年12月止之不當得利損害金：
  65,300×3×5％÷12＝816
  816×11＝8,976
2.96年1月起至98年12月止之不當得利損害金：
  64,800×3×5％÷12＝810
  810×36＝29,160
3.99年1月起至99年12月止之不當得利損害金：
  62,500×3×5％÷12＝781
  781×12＝9,372
4.8,976+29,160+9,372＝47,508
(三)649,349+47,508＝696,857